臺灣臺北地方法院民事判決　　九十年度國簡上字第九號
　　上　訴　人　乙○○
　　被上訴人　　台北市政府警察局
　　法定代理人　甲○○
　　訴訟代理人　丙○○
右當事人間請求國家賠償事件，上訴人對於中華民國九十一年九月十九日臺灣臺北地
方法院臺北簡易庭九十年北國簡字第八號第一審判決提起上訴，本院判決如左：
    主  文
上訴駁回。
第二審訴訟費用由上訴人負擔。
    事  實
甲、上訴人方面：
一、聲明：
（一）原判決廢棄。
（二）被上訴人應給付上訴人新台幣（下同）四萬八千四百元。
二、陳述：除與原判決記載相同者，茲引用之外，補稱：
（一）員警係誤引道路交通管理處罰條例第二十一條第一項第一款規定扣留上訴人車
      牌，其在是否查扣有疑慮時，自應先行查證，或交由裁決所調查決定，結果其
      未為此一行為，竟率爾依其個人看法擅行查扣，以告發人身份，而僭行裁決單
      位及執行單位之權責，亦係過失不法侵害人民權利；衡諸行政訴訟法第四條第
      二項逾越權限或濫用權力之行政處分，以違法論之規定，本件自有國家賠償法
      之適用。
（二）本件案發時，上訴人固僅執機車保險證受檢，惟被上訴人員警卻藉口無法查證
      為由，一味執意扣牌，置其隨身攜帶之無線電、巡邏車、手機、掌上電腦等配
      備而不用，顯係假借行使公權力，故意侵害上訴人對所有機車之管理使用權。
      矧果真無法查證，該員警究如何開具卷附罰單？既已開罰單，又怎會無法查證
      ？原判決稱上訴人有提出駕照之義務；又稱該員警不能憑上訴人口述之身分資
      料用無線電查詢，難認其有何查證義務未盡之違法云云，有前後理由矛盾之違
      法。
（三）上訴人違規未帶駕駛執照遭盤查，處理員警依法開具告發單，甚或禁止駕駛，
      已足達到其管理交通秩序維護交通安全之目的，實際上殊無強行扣留車牌之必
      要；且按之常情，上訴人既係車輛所有人，又已表示並非無照，當不致有無照
      購車任意駕駛之可能。原判決徒以執法簡速為考量置人民權益之保障於不顧，
      認無違比例原則云云，其法律上見解，尤難謂正當。
（四）依道路交通管理處罰條例第二十五條第三款規定：駕駛車輛未隨身攜帶駕駛執
      照者處一百元以上二百以下罰鍰，或禁止駕駛。是本件縱置比例原則之法理於
      不論，上訴人未帶駕駛執照最重之處分，亦不過禁止駕駛而己，被上訴人員警
      以舉人身份，竟得遽以無照論罰，並當場扣留車輛牌照，於法究有何依據。
三、證據：援用第一審所提之證據。
乙、被上訴人方面：
一、聲明：駁回上訴。
二、陳述：除與原判決記載相同者，茲引用之外，補稱：員警係依法禁止上訴人駕駛
    扣留車牌，上訴人無法提出任何證件，以供員警查證是否領有駕駛執照。
三、證據：援用第一審所提證據。
    理  由
一、本件上訴人起訴主張其於九十年四月六日下午九時五十分許，騎乘所有車號ＥＦ
    Ｚ－七三二號輕型機車，行經台北市○○區○○路、奇岩路口時，遭被上訴人所
    屬北投分局員警謝柏陽攔查，且以上訴人無照駕駛而強行拆除並扣留其所有前開
    機車牌照，並據以告發違反道路交通管理處罰條例（下稱處罰條例）第二十一條
    第一款之規定，上訴人當時僅是未帶駕照，並非無照駕駛，該員違法扣牌，致上
    訴人自該日起不能再使用該機車出入，經上訴人於九十年五月十八日以書面向被
    上訴人請求賠償，逾三十日未接獲答覆，故依國家賠償法第二條第二項之規定，
    請求被上訴人應自九十年四月六日起至清償日止，按日賠償上訴人二百元，被上
    訴人並應將ＥＦＺ－七三二號輕型機車牌照乙面返還原告，嗣系爭車牌業經台北
    市交通事件裁決所於九十年十二月四日返還上訴人，爰變更聲明請求被上訴人應
    給付上訴人四萬八千四百元等語。被上訴人則以上訴人當時並未攜帶任何可資證
    明其身分之文件，致無法認定原告已考領駕駛執照，被告只有依法扣牌並告發，
    被告執行職務之公務員並無過失等語置辯。
二、上訴人主張其於九十年四月六日下午九時五十分許，騎乘所有車號ＥＦＺ－七三
    二號輕型機車，行經台北市○○區○○路、奇岩路口時，遭被上訴人所屬北投分
    局員警謝柏陽以上訴人無照駕駛違反處罰條例第二十一條第一款規定，而強行拆
    除並扣留其所有前開機車牌照，嗣上訴人於九十年五月十八日以書面向被上訴人
    請求賠償，逾三十日未接獲答覆之事實，業據其提出台北市政府警察局交通違規
    舉發通知單影本一件、台北市交通事件裁決所九十年五月十四日及同年五月二十
    三日函及收據影本各一件、國家賠償請求書及回執影本各一件為證，並為被上訴
    人所不爭執，上訴人主張之此部分事實，自堪信為真實。本件所應審究者，厥為
    被上訴人所屬員警所為扣留上訴人車牌之行為是否有因過失而侵害人民之權利。
三、按公務員執行職務行使公權力時，因故意或過失不法侵害人民自由或權利者，國
    家應負損害賠償責任，國家賠償法第二條第二項前段定有明文。而行政機關執行
    職務之公務員對於人民違反行政法規而處以行政秩序罰或予以告發時，對於人民
    違反行政秩序之構成要件行為固應詳加查證，並負擔舉證之責任。惟如法律對於
    人民亦課以相當之證據提出責任而人民違反此項義務，未能提出相當證據，致執
    行職務之公務員依據行為當時之客觀情形加以合理之判斷，而認定人民有違反行
    政秩序罰構成要件之行為並加以處罰者，縱事後人民另提出證據證明客觀事實與
    該等公務員認定並據以處分之事實有所不同，亦不過所為之行政處分應予撤銷或
    變更而已，尚難據此認定執行職務之公務員有何違反注意義務之過失而使該管行
    政機關負擔國家賠償之責任。又按汽車駕駛人（依處罰條例第三條第八款包括機
    器腳踏車）未領有駕駛執照駕車者，處新臺幣六千元以上一萬二千元以下罰鍰，
    並當場禁止其駕駛及扣留其車輛牌照，為處罰條例第二十一條第一項第一款所明
    定。則警察機關對於駕駛人駕駛車輛是否係無照駕駛，本應盡相當之查證義務及
    舉證責任。惟同條例第二十五條第三款亦明文規定：「汽車駕駛人，駕駛車輛未
    隨身攜帶駕駛執照者，處新臺幣三百元以上六百元以下罰鍰，並責令補辦登記、
    補照、換照或禁止駕駛」。衡其立法之目的本係課予車輛駕駛人隨身攜帶駕駛執
    照以備查驗而設，故車輛駕駛人於警察機關查驗時本應負有提出駕駛執照之證據
    提出義務，以協助執勤員警認定其駕駛車輛之資格，避免此類大量發生之交通違
    規事件查察上之困難。經查，上訴人未隨身攜帶駕駛執照，於證據提出義務已有
    違反，而於執勤員警欲使用警用無線電查詢其駕駛資格等資料而要求上訴人提出
    身分證時，上訴人亦未能提出，僅提出機車保險證供查核，然而機車保險證僅係
    物（即機車）之證明文件，其上並無任何可資查核上訴人身分與該提出之證件是
    否相符之表示（如相片等），且衡諸目前口述冒用他人身分以規避臨時交通查察
    之情形甚多，如執勤員警僅以口述之身分資料逕用無線電查詢，在無法確認口述
    之資料是否為口述者本人時，該等查詢即無任何意義，是執勤員警自亦不能僅憑
    上訴人口述之身分資料用無線電查詢，故被上訴人現場執勤員警依此客觀情狀而
    認定上訴人乃係無照駕駛，而決定依處罰條例第二十一條之規定扣留其機車牌照
    禁止其駕駛，始得以立即保障交通安全，於當時之客觀情形，已盡可能為合理之
    查證，衡諸本院前揭說明，自難認執勤員警有何查證義務未盡而認定其執行職務
    有何過失之可言。
四、上訴人另以本件案發時，上訴人固僅執機車保險證受檢，矧果真無法查證，該員
    警究如何開具卷附罰單？既已開罰單，又怎會無法查證？原判決稱上訴人有提出
    駕照之義務，又稱該員警不能憑上訴人口述之身分資料用無線電查詢，難認其有
    何查證義務未盡之違法，有前後理由矛盾之違法等語。然而罰單（應係指違反處
    罰條例之告發單）之開具，就違法之行為以及行為人之認定屬暫定之性質，其後
    尚需交通事件裁決所為最終之認定，縱告發單上所載之人其身份資料係遭他人口
    述冒用而導致記載與事實不符，亦有明確之救濟方式可資補救，惟亦不可能因當
    事人之身分無法查明是否真實，即不開具告發單。是上訴人以被上訴人之執勤員
    警當時如係無法查證，如何開具告發單云云，用以推論當時之執勤員警未盡其查
    證義務而有過失等語，亦不可採。
五、上訴人復主張被上訴人機關員警執行職務有違比例原則云云，然交通違規事件係
    大量發生之行政事件，其查證過程自應符合簡單、迅速之特性，故執勤員警只需
    就現場之證據資料以為判斷已足，並不負擔除此之外之查證義務，則執勤員警並
    未再以要求上訴人提出證件以外之方法為舉證即加以告發，難謂與比例原則有違
    ，反因此類事件之大量、單純之特性，而作簡單之查證據以告發，正符合目的與
    手段之平衡。否則，若謂此類事件尚需強求員警以跟隨受檢當事人前往家中取得
    證件等其他勞費之方法查證始能加以告發，反與法律欲達成之簡速要求不成比例
    ，而有違比例原則，是上訴人此部份主張亦不可採。
六、綜上所述，本件被上訴人機關執勤員警執行本件告發並無過失，亦無違反比例原
    則，故與國家賠償法第二條第二項前段之規定不合。從而，上訴人依國家賠償法
    第二條第二項之規定請求被上訴人給付四萬八千四百元，為無理由，應予駁回。
    其假執行之聲請亦失所附麗，應併予駁回。原審為上訴人敗訴之判決，及駁回其
    假執行之聲請，並無不合。上訴意旨指摘原判決不當，求予廢棄改判，為無理由
    ，應予駁回。
七、據上論結，本件上訴為無理由，依民事訴訟法第四百三十六條之一第三項、第四
    百四十九條第一項、第七十八條，判決如主文。
中　　　華　　　民　　　國　　九十一　　年　　　十　　　月　　十七　　日
                                    臺灣臺北地方法院民事第六庭
                                                審判長法官　林惠瑜
                                                　　　法官　姜悌文
                                                　　　法官　郭美杏
右正本證明與原本無異
本判決不得上訴
中　　　華　　　民　　　國　　九十一　　年　　　十　　　月　　十七　　日
　　　　　　　　　　　　　　　　　　　　　　　　法院書記官　陳如庭
